---
title: "Análise de Variância"
output: pdf_document
---

```{r setup, include=FALSE}
knitr::opts_chunk$set(echo = TRUE)
```



A técnica de análise de variância permite fazer a comparação de múltiplas médias por meio de um teste de hipóteses. A construção do teste se dá pela decomposição da variabilidade em componentes referentes aos diferentes grupos e à variabilidade inerente das observações dentro dos grupos. 

Considera-se o seguinte modelo:

$$y_{ij}=\mu+\tau_i+e_{ij}$$

Nesse modelo a variável resposta $Y$ é descrita pela média geral $\mu$ mais um efeito de grupo $\tau$ mais um erro aleatório. O índice $i=1,2,\ldots,a$ representa os diferentes grupos e o índice $j=1,2,\ldots,n$ representa os diferentes elementos dentro de cada grupo. Considerando $\bar{y}_{..}=\sum_{i=1}^a\sum_{j=1}^n\frac{y_{ij}}{n}$ a média geral e $\bar{y}_{i.}=\sum_{j=1}^n\frac{y_{ij}}{n}$ a média do grupo $i$, a decomposição da variabilidade se dá na forma:

$$\sum_{i=1}^a\sum_{j=1}^n(y_{ij}-\bar{y}_{..})=\sum_{i=1}^a\sum_{j=1}^n(\bar{y}_{i.}-\bar{y}_{..})+\sum_{i=1}^a\sum_{j=1}^n(y_{ij}-\bar{y}_{i.})$$

$$SQTOT=SQTRAT+SQRES$$

Partido da suposição que os erros $e_{ij}$ são independentes e idênticamente distribuidos _(i.i.d)_ com distribuição $Normal(\mu=0,\sigma^2)$ pode-se testar as seguintes hipóteses:

* $H_0:\tau_1=\tau_2=\ldots=\tau_a=0$

* $H_a: \exists \tau_i \neq 0$

Usando a seguinte estatística de teste:

$$F=\frac{\frac{SQTRAT}{(a-1)}}{\frac{SQRES}{(an-a)}}$$

que sob hipótese nula tem distribuição $F((a-1),(an-a))$

#####Exemplo

O conjunto de dados _iris_ disponível no R apresenta medidas de comprimento e largura de pétalas e sépalas e classificação de 3 espécies de um tipo de flor. Nesse exemplo de aplicação a técnica de análise de variância será utilizada para avaliar se existem diferenças entre as médias de comprimento das pétalas das flores das diferentes espécies.

```{r}
modelo <- aov(iris$Petal.Length~iris$Species)
summary(modelo)
```

O resultado acima é uma representação da tabela de análise de variância, que apresenta as principais informações consideradas para realizar o teste, sendo elas: 

* As somas de quadrado, que são os componentes da decomposição da variabilidade 

* Os quadrados médias, que são as somas de quadrados divididas pelos seus graus de liberdade

* A estatística de teste F

* O p-valor para o teste

Como se pode perceber nesse teste o p-valor é muito pequeno, indicando a rejeição da hipótese de igualdade entre as médias. O gráfico abaixo ilustra a distribuição dos comprimentos de pétalas para as diferentes espécies, e pode-se notar a evidente diferença entre as espécies, confirmando o resultado do teste.

```{r}
boxplot(iris$Petal.Length~iris$Species)
```

Os resultados de análise de variância não permitem identificar entre quais grupos as médias são distintas, e uma das possíveis técnicas para identificar os pares de grupos que tenhas médias diferentes é o teste de Tukey, que tem por propriedade controlar o erro global do experimento.

```{r}
TukeyHSD(modelo)
```

Os resultados desse teste confirmam a impressão visual de que todas as espécies tem médias distintas quando comparadas duas a duas. 

É importante perceber que as conclusões da análise de variância será valida somente se as suposições adotadas forem adequadas. A seguir será realizado um teste de normalidade para os resíduos.

```{r}
shapiro.test(modelo$residuals)
```
No teste de Shapiro-Wilk a hipótese nula é de que os dados tenham distribuição Normal e pelo p-valor obtido para os resíduos do modelo considerado, deve-se rejeitar a hipótese de normalidade e portanto a técnica de análise de variância para esses dados não se mostra adequada. 

Uma alternativa à Análise de Variância é o teste de Kruskal-Wallis, que é um teste dito não paramétrico pois não faz suposições sobre a forma ou os parâmetros das distribuições dos dados em teste. As hipóteses em teste são semelhantes às hipóteses consideradas na análise de variância.

```{r}
kruskal.test(iris$Petal.Length,iris$Species)
```

Considerando o pequeno valor observado para o p-valor do teste, deve-se rejeitar a hipótese de igualdade entre as médias. 

Uma alternativa não paramétrica para o teste de Tukey seria o teste de Dunn, disponível no pacote _dunn.test_

```{r}
require(dunn.test)
dunn.test(iris$Sepal.Length,iris$Species)
```

